臺灣板橋地方法院民事判決　　　　　　　93年度訴字第1294號
原　　　告　右博特開發有限公司
法定代理人　辛○○○
訴訟代理人　林樹旺律師
　　　　　　莊志成律師
被　　　告　戊○○○
　　　　　　庚○○己○○之承.
　　　　　　甲○○己○○之承.
　　　　　　丁○○己○○之承.
　　　　　　乙○○己○○之承.
　　　　　　丙○○己○○之承.
共　　　同
訴訟代理人　郭士功律師
複　代理人　周宜隆律師
上列當事人間請求返還所有物事件，經本院於民國94年10月19日
言詞辯論終結，判決如下：
    主  文
原告之訴及假執行之聲請均駁回。
訴訟費用由原告負擔。
    事實及理由
一、本件被告己○○業於民國94年6 月27日死亡，其全體繼承人
    即被告戊○○○、庚○○、甲○○、丁○○、乙○○、丙○
    ○於94年8 月31日具狀聲明承受訴訟，有戶籍謄本6 件附卷
    可稽（本院卷(二)第23、67至74頁），經核無不合，應予准許
    。
二、原告主張：原告於92年12月24日與訴外人李子敬依土地法第
    34條之1 規定簽訂買賣契約，雙方以總價新台幣（下同）29
    4,581,491 元，購買原為訴外人李子敬、馥華建設有限公司
    、被告戊○○○與被告庚○○、甲○○、丁○○、乙○○、
    丙○○（以上5 人以下簡稱「被告庚○○等5 人」）之被繼
    承人己○○等人所共有之台北縣蘆洲市○○段489 地號，面
    積3076.18 平方公尺，應有部分13754/100000之土地（以下
    簡稱「系爭土地」）及其上門牌號碼台北縣蘆洲市○○路31
    號地下1 樓至地上2 樓之房屋（以下簡稱「系爭房屋」）。
    嗣於93年3 月17日，訴外人李子敬以台北杭南郵局第851 號
    存證信函，載明其與原告成立買賣契約、買賣價款若干、被
    告等各土地共有人應分配之價款各為何等事實通知包括被告
    在內之所有土地共有人，以讓其他共有人有表示優先承買之
    機會。上述買賣已向地政機關辦理過戶手續並由原告取得系
    爭房屋之全部所有權。原告取得系爭房屋所有權後，隨即通
    知被告將所占用之系爭房屋返還原告，惟被告卻置之不理。
    又被告無合法使用權源占用系爭房屋，顯受有相當於租金之
    利益。為此，原告爰依民法第767 條所有物返還請求權之法
    律關係，請求被告應將門牌號碼台北縣蘆洲市○○路31
    號1 樓如附圖（一）A 所示部分，面積263.99平方公尺，附
    圖（一）B 所示部分，面積41.29 平方公尺及門牌號碼台北
    縣蘆洲市○○路31號2 樓如附圖（二）黑色斜線所示部分，
    面積500. 99 平方公尺之房屋返還給原告，以及被告應自追
    加起訴狀繕本送達翌日即93年11月6 日起至返還系爭房屋日
    止按月給付原告33,221元，並陳明願供擔保，請准宣告假執
    行。
二、被告抗辯：
（一）原告與訴外人李子敬簽定系爭買賣契約係屬通謀虛偽意思
      表示：
  １、按公司法第1 條規定：「本法所稱公司，謂以營利為目的
      ，依照本法組織、登記、成立之社團法人。」；又最高法
      院57年度台上字第2557號判例謂：「在合同行為之當事人
      間，不妨成立通謀虛偽意思表示。」。依上開判例要旨可
      知，公司發起設立乃設立人之共同行為，如設立人於設立
      公司時，並無營利之目的，則設立公司無異為通謀虛偽意
      思表示，其設立應屬無效。查原告公司並無任何營業事實
      ，原告公司係屬不存在之公司，準此，系爭房地買賣之買
      受人即不存在，則買賣契約所為之意思表示，欠缺買受人
      承諾之意思表示，故系爭買賣契約顯無法合致。
  ２、原告公司於系爭買賣簽約時之股東分別為訴外人李子敬、
      李素貞、李大右、李大舟、李蒨蒨及許世弘，其中訴外人
      李大右等人均陳稱根本不知買賣系爭房地之情事，時任原
      告法定代理人之許世弘亦指稱並未參與購買房地之決策過
      程，甚且不知原告公司營運狀況所在地址，顯見原告如何
      形成買賣契約之意思表示已有疑問，更遑論原告公司完成
      設立登記翌日即完成訂約，足證買賣雙方並無購買系爭房
      地之效果意思。是本件顯係意圖利用土地法第34條之1 多
      數決得處分共有物之規定，藉以達成侵害被告所有權之目
      的，則系爭買賣契約確係通謀虛偽意思表示，而自始當然
      無效。
（二）系爭不動產各分管協議人原係地主，當時為取得較大容積
      率，遂將系爭建物規劃為超級市場用地，並為限制所有人
      於取得較多容積率後，變更使用或分別出售，系爭建物1
      、2 樓僅申請單一門牌碼號，全體地主則以分別共有方式
      取得所有權。又因全體共有人持分不同，乃由各共有人就
      系爭1 、2 樓建物空間，簽署共同協議分管協議書及建物
      分管範圍圖示，各共有人均有獨立出入門戶及樓梯，分管
      範圍使用收益並無無法使用之情事。又訴外人李子敬惡意
      以土地法第34條之1 破壞分管協議，利用家人成立原告公
      司充作虛偽買賣對造，達成移轉被告所有權目的，以便建
      物變更為文教用途，遂其從事鷺江國小相關之補教事業。
      是訴外人李子敬與原告間之買賣契約不僅為通謀虛偽，其
      利用土地法第34條之1 權利，更係權利濫用，自屬無效。
（三）按「共有土地或建築改良物，其處分、變更及設定地上權
      、永佃權、地役權或典權，應以共有人過半數及其應有部
      分合計過半數之同意行之。但其應有部分合計逾三分之二
      者，其人數不予計算。」、「共有人依前項規定為處分、
      變更或設定負擔時，應事先以書面通知他共有人；其不能
      以書面通知者，應公告之。」，土地法第34條之1第1、2
      項定有明文。另土地法第34條之1執行要點第2條規定：「
      本法第1 項所稱之『處分』，包括買賣、交換、共有土地
      上建築房屋及共有建物之拆除等法律上之處分及事實上之
      處分。但不包括贈與等無償處分或共有物分割。」、第7
      條第1 項規定：「部分共有人依本法條規定為處分、變更
      或設定負擔行為之前，應先行通知他共有人。」。依上開
      條文可知，部分共有人出售共有土地全部持分予第三人，
      應於簽訂買賣契約前以書面告知他共有人，如未踐行上開
      通知程序，買賣行為顯已違反上開條文規定。查訴外人李
      子敬係於92年12月24日將系爭房地持分全部出售予原告，
      惟其遲至93年3 月17日始寄發台北杭南郵局第851 號存證
      信函通知被告，足證原告與訴外人李子敬間所為買賣行為
      違反上開土地法之規定，則本件買賣行為自於法未合。
（四）依土地法第34條之1 第3 項規定：「第1 項共有人，對於
      他共有人應得之對價或補償，負連帶責任。於為權利變更
      登記時，並應提出他共有人已為受領或為其提存之證明。
      其因而取得不動產物權者，應代他共有人申請登記。」，
      可知土地法規定雖同意共有人得處分共有土地予第三人，
      惟為保障其他共有人，需於權利變更登記時提出他共有人
      已受領價金或已為提存之證明。今訴外人李子敬所為清償
      提存因附設「應憑提存人出具同意書提領」之條件，致上
      開清償提存形同虛設，被告根本無法領取已為提存之價金
      ，可見上開清償提存顯非依債之本旨提出，自不生提存之
      效力。又原告與訴外人李子敬向地政機關申請系爭房地所
      有權移轉登記時，因地政機關疏失而將原告登記為所有權
      人，上開移轉登記顯有明顯重大瑕疵，原告顯係非法取得
      系爭房地所有權。縱原告為合法所有權人，惟被告至今仍
      未取得價金，自得行使同時履行抗辯權，拒絕交付系爭房
      地，則原告自不得據此請求相當於不當得利之租金。
三、原告主張其於92年12月24日與訴外人李子敬依土地法第34條
    之1 規定簽訂買賣契約，雙方以總價294,581,491 元，購買
    原為訴外人李子敬、馥華建設有限公司及被告所共有之系爭
    土地應有部分13754/100000及系爭房屋。嗣於93年3 月17日
    ，訴外人李子敬以台北杭南郵局第851 號存證信函，載明其
    與原告成立買賣契約、買賣價款若干、被告等各土地共有人
    應分配之價款各為何等事實通知包括被告在內之所有土地共
    有人，以讓其他共有人有表示優先承買之機會。被告戊○○
    ○與被告庚○○等5 人之被繼承人己○○業於93年3 月17日
    收受訴外人李子敬所寄發之存證信函。而上述買賣已向地政
    機關辦理過戶手續並由原告取得系爭房屋之全部所有權之事
    實，業據提土地房屋買賣契約書影本1 件、建物登記謄本2
    件、存證信函影本1 件為證（本院卷(一)第11至21、139 至14
    1 頁），復經本院依職權函查系爭不動產移轉登記予原告屬
    實，有台北縣三重地政事務所93年9 月10日北縣重地登字第
    0930012460號函暨檢附93年重登字第107620號申請書影本1
    件附卷可稽（本院卷(一)第157 至181 頁），被告固自認已收
    受上開存證信函，而系爭土地、建物業已移轉登記予原告所
    有等情，惟辯稱：原告與訴外人李子敬係基於通謀虛偽意思
    表示而成立系爭買賣契約，或為權利濫用，買賣契約自屬無
    效等語。是以，本院首應審究者在於原告與訴外人李子敬依
    土地法第34條之1 規定，成立系爭建物之買賣契約，並取得
    被告所有系爭建物之應有部分，有無權利濫用之情事？茲審
    理論究如次。
（一）按共有乃一物之所有權由二人以上共同享有之制度，係基
      於社會生活需要而存在，然各共有人因均享有同一之所有
      權，其權利之行使遂受相互之限制（民法第819條第2項、
      第820條、第828條參照），自不免影響共有物用益及處分
      之順利進行，甚而有礙共有物之自由流通，致生社會經濟
      上之不利益。土地法第34條之1 第1 項至第5 項規定：「
      共有土地或建築改良物，其處分、變更及設定地上權、永
      佃權、地役權或典權，應以共有人過半數及其應有部分合
      計過半數之同意行之。但其應有部分合計逾三分之二者，
      其人數不予計算。」、「共有人依前項規定為處分、變更
      或設定負擔時，應事先以書面通知他共有人；其不能以書
      面通知者，應公告之。」、「第一項共有人，對於他共有
      人應得之對價或補償，負連帶清償責任。於為權利變更登
      記時，並應提出他共有人已為受領或為其提存之證明。其
      因而取得不動產物權者，應代他共有人申請登記。」、「
      共有人出賣其應有部分時，他共有人得以同一價格共同或
      單獨優先承購。」、「前四項規定，於公同共有準用之。
      」，其立法意旨係在於兼顧共有人之權益範圍內，排除民
      法第819 條第2 項、第828 條第2 項規定之適用，以便利
      不動產所有權之交易，解決共有不動產之糾紛，促進共有
      物之有效利用，增進公共利益。惟按依憲法第15條揭示：
      「人民之生存權、工作權及財產權，應予保障。」；第23
      條：「人民之自由權利，除為防止妨礙他人自由、避免緊
      急危難、維持社會秩序或增進公共利益所必要者外，不得
      以法律限制之。」，人民之財產權既為憲法明文保障之權
      利，若要加以限制，自應以法律規定之，「其內容更須實
      質正當，並符合憲法第23條所定相關之條件」﹙參見司法
      院釋字第384 號解釋之解釋文﹚。首開土地法第34條之1
      ，既屬限制人民對財產權的處分自由，自應受前述憲法精
      神所約束。
（二）揆諸土地法第34條之1 的立法意旨，在解決共有不動產之
      糾紛，促進土地、建築改良物有效利用，健全社會經濟發
      展。蓋因若依民法第819 條第2 項「共有土地之處分應得
      共有人全體之同意」之規定，則共有人中只要有一人不同
      意或有一人遷徙他鄉，行蹤不明，致難取得其同意時，整
      筆共有土地即不能處分，亦無法合理使用。設就整筆土地
      、建築改良物共有，並未發生上開難得全體共有人同意，
      以致整筆共有土地、建築改良物不能處分作合理使用之疑
      慮，抑或共有土地業經共有人協議分管，不致發生共有土
      地無法合理有效利用之情況下，整筆共有土地、建築改良
      物不致陷於無法處分作有效利用之困境，如無礙於公共利
      益，有無適用土地法第34條之1 之規定，對人民財產權加
      以限制，或犧牲共有人之財產處分權之必要，實有疑義。
      權利濫用，謂逸出權利的、社會的、經濟的目的或社會所
      不容許的界限之權利行使。按權利之行使，不得以損害他
      人為主要目的，為民法第148 條所明定。所謂以損害他人
      為主要目的，係指權利人在主觀上具有損害他人之故意，
      並以之為主要目的，而在客觀上又有損害他人之結果發生
      。一般認為行使權利而對於權利人無正當利益，行使權利
      而使義務人遭受與權利所得利益顯不相當之損失、或權利
      人以行使權利為方法達到加害於他人之目的者，皆屬權利
      之濫用。是以，禁止權利濫用原則，本質上係協調個人利
      益與社會公共利益之法律原則。而權利之行使，是否以損
      害他人為主要目的，應就權利人因權利行使所能取得之利
      益，與他人及國家社會因其權利行使所受之損失，比較衡
      量以定之。倘其權利之行使，自己所得利益極少而他人及
      國家社會所受之損失甚大者，非不得視為以損害他人為主
      要目的，此乃權利社會化之基本內涵所必然之解釋，最高
      法院71年台上字第737 號著有判例。在德國判例及學說上
      ，以違反良俗之侵權行為之規定，為禁止惡意的權利行使
      之擴大，使之喪失獨立性，而吸收於包括的違背良俗之行
      使禁止的原則之內。如此由加害目的乃至加害意思之主觀
      的標識，而演進至權利人間相對立的利益均衡之破壞，合
      法利益之欠缺，社會的經濟的目的之違反，公序良俗之違
      背，誠信原則之違反等客觀的標識，使權利濫用要件更為
      客觀化，此為權利濫用理論發展之一般的傾向。
（三）系爭建物位台北縣蘆洲巿民族路、民權路交叉路口，該大
      樓屬住商混合型態，其中系爭建物之門牌號碼為台北縣蘆
      洲巿民族路31號，其於土地登記簿謄本上「主要用途」欄
      登載為「超級巿場，通路」；該建號一樓部分建物現作為
      經營松青超巿、福客多便利商店使用，附圖一A 部分所示
      建物為被告戊○○○與被告庚○○等5 人之被繼承人己○
      ○所使用，據己○○於93年10月18日本院履勘時陳稱該建
      物作為倉庫使用。附圖一B 部分、附圖二黑色斜線部分則
      均閒置而未使用等情，業據本院囑託台北縣三重地政事務
      所派員會同履勘現場並測量，且有建物登記簿謄本1 件、
      現場照片27幀、現場示意圖1 紙、勘驗筆錄1 件、複丈成
      果圖2 紙附卷可稽（本院卷(一)第18、19、113 至126 、20
      4 至209 頁），足見系爭建物係作為商場之用。又系爭建
      物於88年5 月4 日經己○○（即被告之被繼承人）、訴外
      人李元泰、李子敬、馥華建設有限公司，鷺江超級巿場股
      份有限公司等人分管使用，書立分管協議書1 件，且該分
      管協議書曾送台灣台北地方法院公證，有分管協議書影本
      1 件附卷可稽（本院卷(一)第60至62頁），其中第1 條、第
      2 條分別約定；「右開建之一、二樓空間，四方同意按附
      件一圖色標示各人之分管範圍管理、使用。（包括屋前之
      騎樓）」、「一、二樓建物之空間，如有須隔間以區分各
      人使用範圍時，四方同意，以十八公分之磚牆隔間，其所
      有權屬相鄰之二方共有」，共有人分管範圍且以不同之圖
      例在分管示意圖上標示清楚。再者，依分管協議書之分管
      示意圖所示，於當時系爭建物之共有人均各有獨立出入之
      門戶及獨立出入樓梯，為各分管範圍之使用收益，並無不
      能使用之情形存在。另上開分管協議書第3 條載明：「四
      方同意本分管協議書繼受人亦生效力，任何一方如有移轉
      其持分予第三者時，均應將本分管協議書內容告知該第三
      人。」，訴外人李子敬本人並且在分管協議書中之立協議
      書人欄簽名用印及在該協議書分管示意圖上，其分管之位
      置（即圖例）上蓋用印文認證（本院卷(二)第104 、105 頁
      ），足見系爭建物前經共有人分管使用中，至為灼然。
（四）按共有制為所有制之變體，具有超個人的意義，成為共有
      權與身分權（成員權）結合的形態。共有人間易滋利害之
      衝突，又往往阻礙共有物之效益成長，故非良制。民法第
      823 條賦共有人以隨時請求分割，以消滅共有關係之形成
      權，即有「不得已而承認共有制」之意。承前所述，訴外
      人李子敬既在分管協議書上具名同意分管，自應依分管協
      議書，於分管範圍內使用收益。系爭建物既經訴外人李子
      敬與被告協議就特定範圍占有、使用與收益，且原告復未
      舉證證明系爭建物有無法分割之情事存在。況系爭建物屬
      住商混合大樓，其中系爭建物之門牌號碼為台北縣蘆洲巿
      民族路31號，其於土地登記簿謄本上「主要用途」欄登載
      為「超級巿場，通路」；該建號一樓部分建物現作為經營
      松青超巿、福客多便利商店使用等情，業如前述，是系爭
      建物於興建時，使用用途登記為「市場」，實因土地規劃
      為市場用地所致，必為共有之狀態，亦應為訴外人李子敬
      所明知，且分管協議書亦經法院公證，均無妨礙任何社會
      經濟之發展，或使訴外人李子敬出賣其應有部分受有限制
      ，準此以觀，系爭建物並無不能合理利用之情形。尤有進
      者，系爭建物既經共有人為分管之約定，於法制上，自應
      保障其他共有人基於分管契約所取得之權益。故系爭建物
      無不能合理利用之情形發生，自應以維持系爭共有物使用
      現狀，保護被告既得利益為優先。
（五）原告公司於92年12月23日申請設立登記，嗣於同年月25日
      完成設立登記，資本額為2,500 萬元，營業項目為國際貿
      易業、住宅及大樓開發租售案，有台北縣政府營利事業登
      記證影本1 紙附卷可稽（本院卷(一)第37頁），原告於系爭
      買賣簽約時之股東共有5 人分別為出賣人李子敬之妻李素
      貞、子女李大右、李大舟、李蒨蒨及婿許世弘等5 人，為
      原告所不爭，是原告公司之股東於系爭買賣契約於92年12
      月24日成立時，俱為訴外人李子敬之至親。而原告於92年
      12月24日與訴外人李子敬簽立系爭不動產買賣契約，以購
      買系爭土地與建物，價金分別為294,580,000 元、14,910
      ,000 元 共計309,490,000 元，有買賣契約附卷可參（本
      院卷(一)第54頁），系爭買賣價金計309,490,000 元，已逾
      原告公司登記之資本額，衡諸常情，原告公司應不致於其
      完成設立登記日即92年12月23日之翌日92年12月24日，即
      與訴外人李子敬成立系爭買賣契約。原告另主張其公司自
      有資金2,000萬元（原告公司成立時之資本額共計2,000萬
      元，股東許世弘出資600萬元，股東李蒨蒨出資500萬元，
      股東李素真出資500萬元，股東李大右、李大舟各出資200
      萬元），向股東李素真借款1 億2 千萬元，而股東李素真
      1 億2 千萬元之資金來源則為：(1)向國泰世華商業銀行融
      資3,200 萬元（擔保品為李素真所有之台北縣八里鄉○○
      ○道267 號房地）；(2)李素真自有資金2,000 萬；(3)李素
      真向李子敬借款7,000 萬元等語，業據提出存摺影本5 紙
      、匯出匯款用紙傳票影本1 紙、匯款申請書影本2 紙、合
      約書影本1 件、土地暨建物登記簿謄本1 件（本院卷(二)第
      44至55頁），是以，原告公司之股東均為系爭不動產共有
      人李子敬之至親，且就系爭不動產之價金有借貸關係。況
      不動產價值昂貴，依一般買賣不動產之習慣，買受人恆親
      至現場調查，以瞭解該不動產位置、現況、使用情形及權
      利關係，認為產權清楚，不致發生紛爭時，始予買受。原
      告公司就本件共有建物業已成立分管之協議乙節，自無毫
      不知悉之可能。
      再者，訴外人李子敬係於93年3 月17日，以台北杭南郵局
      第851 號存證信函，載明其與原告成立買賣契約、買賣價
      款若干、被告等各土地共有人應分配之價款各為何等事實
      通知包括被告在內之所有土地共有人，以讓其他共有人有
      表示優先承買之機會。被告戊○○○與被告庚○○等5 人
      之被繼承人己○○業於93年3 月17日收受訴外人李子敬所
      寄發之存證信函等情，已如前述。惟觀諸系爭買賣契約書
      第2 條第(2)款載明：「其他共有人己○○、戊○○○、馥
      華建設有限公司不表示優先承買，本買賣契約確定合法生
      效。... 」（本院卷(一)第54頁），訴外人李子敬基於何種
      因素之考量，認其他共有人不行使優先承購權？是否基於
      評估被告尚無資力行使優先承購權，方在系爭買賣契約書
      作如上所述之約定？
      按土地法所定土地或建築改良物共有人之優先承購權，目
      的既在減少共有人數，簡化共有物之使用關係，則土地法
      第34條之1第4項所稱：「共有人出賣共有土地或建築改良
      物之應有部分時，他共有人得以同一價格共同或單獨優先
      承購」者，應指他共有人於共有人出賣共有土地或建築改
      良物之應有部分時，對於該共有人有請求以同樣條件訂立
      買賣契約之權而言。故出賣之共有人與他人所訂契約或他
      人承諾之一切條件，優先承購權人必須均表示接受，始有
      合法行使優先承購權可言。倘有部分不接受或擅加予變更
      買賣條件時，即非合法行使優先承購權，於出售土地共有
      人所定之期限經過後，其優先承購權即行消滅。原告主張
      其公司自有資金2,000 萬元（原告公司成立時之資本額共
      計2,000 萬元，股東許世弘出資600 萬元，股東李蒨蒨出
      資500 萬元，股東李素真出資500 萬元，股東李大右、李
      大舟各出資200 萬元），向股東李素真借款1 億2 千萬元
      ，而股東李素真1 億2 千萬元之資金來源則為：(1)向國泰
      世華商業銀行融資3,200 萬元（擔保品為李素真所有之台
      北縣八里鄉○○○道267 號房地）；(2)李素真自有資金2,
      000 萬；(3)李素真向李子敬借款7,000 萬元等語，業如前
      述，由此可知，原告公司資本額尚不足購買本件共有不動
      產，且須告貸始得支付買賣價金，被告等除出賣人李子敬
      外之其他共有人是否有足夠之資金行使優先承買權，自有
      疑問。
      又訴外人李子敬於93年4月7日以被告戊○○○、被告庚○
      ○等5 人之被繼承人己○○為受取人，向本院提存所各提
      存18,139,337元，並以系爭土地與建物所有權移轉登記完
      成時，及訴外人李子敬出具之同意書作為領取提存物之條
      件。系爭土地、建物嗣於93年4 月8 日登記為原告所有等
      情，有土地房屋買賣契約書影本1 件、本院93年3 月16日
      、同年4 月5 日板院通93執全松字第577 號函、執行筆錄
      影本各1 件、本院93年度存字第948 、949 號提存書影本
      各1 件附卷足憑（本院卷(一)第52至76頁）。惟訴外人李子
      敬以被告為受取人，向本院提存所各提存18,139,337元時
      ，附有「於前開土地暨建物所有權移轉登記完成時，提存
      物受取人應憑提存人出具之同意書提領」（本院卷(一)第73
      、75頁），被告辯稱原告並未交付同意書，以致其無受取
      提存物等語，原告雖主張其已提出領取提存物同意書予本
      院云云，並提出領取提存物同意書影本2 紙為證（本院卷
      (一)第237 、238 頁），惟按土地法第34條之1 第3 項規定
      ：「... 於為權利變更登記時，並應提出他共有人已為受
      領或為其提存之證明。其因而取得不動產物權者，應代他
      共有人申請登記」；94年3 月29日修正前土地法第34條之
      1 執行要點第8 點第2 項規定：「涉及對價或補償者，應
      提出他共有人已領受之證明或已依法提存之證明文件，並
      於申請書備註欄記明『受領之對價或補償數額如有錯誤，
      由義務人自行負責。』。... 」，而依提存法第17條規定
      ：「清償提存之提存物受取人如應為對待給付時，非有提
      存人之受領證書、裁判書、公證書或其他文件、證明其已
      經給付或免除其給付或已提出相當擔保者，不得受取提存
      物。」，是被告取提存物之條件，應向本院提存所提出提
      存人李子敬所出具同意領取之同意書。惟觀諸卷附領取提
      存物同意書係於93年11月25日提出於本院提存所，被告戊
      ○○○及被繼承人己○○至遲該日始得受領該提存物，然
      參諸建物登記簿謄本之記載（本院卷(一)第18頁），系爭建
      物係前於93年4 月8 日即登記為原告所有。況訴外人李子
      敬既依土地法第34條之1 規定，出售全部共有物予原告，
      被告與渠等間並無任債權債務關係，自無對待給付可言，
      李子敬自不得以「於前開土地暨建物所有權移轉登記完成
      時，提存物受取人應憑提存人出具之同意書提領」作為被
      告受取提存物之條件，是其將系爭不動產之價金提存於本
      院提存所，僅於外觀上符合土地法第34條之1 規定之要件
      而已。
      綜上所述，訴外人李子敬與原告依土地法第34條之1 規定
      買賣系爭建物，於主觀上係為謀求自已於經濟上之利益，
      於客觀上則係損害被告之財產權，並破壞本件共有物之財
      產秩序。
（六）民法第148條第1項規定：「權利之行使，不得違反公共利
      益或以損害他人為主要目的。」，在土地所有權之行使言
      ，此亦為法律強制所有權人（包括共有人）應盡之社會責
      任。本件不動產經訴外人李子敬與被告等共有人成立分管
      契約，且為原告公司所明知，訴外人李子敬自得出售其應
      有部分予他人或原告，再由受讓人請求分割，抑或由訴外
      人李子敬請求分割，以消滅共有關係。本件共有不動產既
      經共有人分管，系爭建物並無不能合理利用之情形，且共
      有人因信賴分管契約而各自投資實行分管，卻因共有人李
      子敬依土地法第34條之1 規定，出售全部共有物予原告，
      致被告等其他共有人之投資意外的化為烏有，不能謂非不
      測之損害。且系爭共有物之出售，可否提昇共有物之利益
      價值，並非確定得以達成，成敗繫於多端，但已然地侵害
      被告之私權及破壞合理之財產秩序，又無增進公共利用或
      公共利益之因素存在。準此，系爭共有不動產之買賣，縱
      依土地法第34條之1 而為，核屬權利濫用，原告及訴外人
      李子敬所為，已逾越憲法第23條得予限制之範圍。原告之
      主張，殊難信為真正。
四、按濫用權利之行為並非權利之正當行使，不發生權利所期望
    發生之法律效力，相對人得以濫用權利為一般惡意之抗辯。
    承前所述，原告與訴外人李子敬依土地法第34條之1 規定，
    成立系爭建物之買賣契約，進而移轉登記予原告所有，既屬
    權利濫用之行為，本院自得拒絕適用依上開買賣契約及移轉
    登記所生之法律效果，認原告並未取得系爭建物之所有權，
    被告仍為系爭建物之共有人，得依分管契約就附圖所示部分
    予以使用、收益，自非侵害原告之權利，亦非無法律上之原
    因而受有利益，從而，原告爰依民法第767 條所有物返還請
    求權、侵權行為或不當得利之法律關係，請求被告應將門牌
    號碼台北縣蘆洲市○○路31號1 樓如附圖(一)A 所示部分，面
    積263.99平方公尺，附圖(一)B 所示部分，面積41.29 平方公
    尺及門牌號碼台北縣蘆洲市○○路31號2 樓如附圖(二)黑色斜
    線所示部分，面積500.99平方公尺之房屋返還給原告，以及
    被告應自追加起訴狀繕本送達翌日即93年11月6 日起至返還
    系爭房屋日止按月給付原告33,221元，為無理由，其假執行
    之聲請，亦失所附麗，均應駁回。原告之訴，既無理由，被
    告另以原告與訴外人成立共有物買賣為通謀虛意思表示乙節
    為本件之攻擊方法，本院自無再為論究之必要，附此敘明。
五、本件事證已臻明確，經核兩造其餘攻擊防禦方法於判決結果
    無影響，爰不另一一論述。
六、訴訟費用負擔之依據：民事訴訟法第78條。
中　　華　　民　　國　　94　　年　　11　　月　　10　　日
                  民事第二庭    法　官　徐福晉
以上正本係照原本作成
如對本判決上訴，須於判決送達後20日內向本院提出上訴狀
中　　華　　民　　國　　94　　年　　11　　月　　21　　日
                                書記官　林文賢
